【裁判字號】    92,自,2
【裁判日期】    920224
【裁判案由】    詐欺
【裁判全文】
臺灣臺中地方法院刑事判決                            九十二年度自字第二號
    自  訴  人  甲○○  女住南.
    自  訴  人
    即反訴被告  乙○○  男三十.
    共同自訴
    代理人      戊○○  男住台.
    被      告
    即反訴人    丙○○  女四十.
    被      告  丁○○  男四十.
右列被告因詐欺案件，經自訴人提起自訴；暨反訴被告因誣告案件，經反訴人提起反
訴，本院判決如左：
    主  文
丙○○、丁○○、乙○○均無罪。
    理  由
壹、本訴部分：
一、自訴意旨略以：被告丙○○、丁○○二人為夫妻，緣自訴人甲○○於民國（下同
    ）八十四年間，在甲○○位於南投縣竹山鎮中山里水塔二巷四十號住處招募民間
    互助會，每會每月新台幣（下同）一萬元，自八十四年十月十四日起至八十六年
    十一月十五日止，共計二十六會，約定每月十五日下午八時，在自訴人甲○○上
    開住所開標，會員應於每次開標日起三日內繳清會款，會息採外加方式，而被告
    二人各自加入一會，被告丙○○於八十四年十一月十五日（即起會之翌月）以利
    息二千元標得該會，共計收得會款二十五萬元，另一被告丁○○相繼於同年十二
    月十五日以利息二千三百元標取另一會，得款二十五萬二千元，其二人共取得會
    款五十萬二千元後，於八十五年二月份即逃之夭夭。嗣於八十六年初，經自訴人
    甲○○尋獲被告二人之居處前往向渠等催討，被告等則聲稱：現在經濟確實有困
    難，要求讓渠等分期償還，事經會帳後由被告二人先給付部分現金，並同時由被
    告丁○○親自以丙○○名義簽發本票一張（到期日八十六年十一月十五日，面額
    四十四萬元，未載發票日）予自訴人甲○○收執，惟屆期被告等非但未履行給付
    之義務，反而避不見面。再者，九十一年間自訴人甲○○知悉被告等在台中市○○○街一七六號處開設自助餐廳，自訴人甲○○即與胞弟即自訴人乙○○多次前
    往催索，但一直未獲善意，自訴人乙○○即於九十一年七月三十一日以執票人名
    義向本院聲請向發票人丙○○依督促程序對其核發支付命令，未料被告丙○○竟
    對該支付命令提出異議，自訴人乙○○只得依法提起民事訴訟，在庭訊期間被告
    丙○○卻主張本票之不健全，依法不構成本票效力，因認被告二人涉有刑法第三
    百三十九條第一項之詐欺取財罪嫌等語。
二、按犯罪事實應依證據認定之，無證據不得推定其犯罪事實，刑事訴訟法第一百五
    十四條定有明文；又認定不利於被告之事實，須依積極證據，苟積極證據不足為
    不利於被告事實之認定時，即應為有利於被告之認定，更不必有何有利之證據，
    最高法院三十年上字第八一六號著有判例。另刑法第三百三十九條第一項詐欺取
    財罪之成立，以意圖為自己或第三人不法所有，以詐術使人將本人或第三人之物
    交付為要件。所謂以詐術，必須被詐欺人因其詐術而陷於錯誤，若其所用方法，
    不能認為詐術，亦不致使人陷於錯誤，即不構成該罪，最高法院四十六年台上字
    第二六０號判例意旨可資參照。是行為人如係事後因其他因素無法如期返還或給
    付款項，乃民事上債務不履行之問題，除有積極證據足認其於取得財物之初即心
    存不法所有之意圖者外，要難以此一時之給付遲延即遽認其涉犯詐欺罪名。
三、訊據被告丙○○、丁○○二人固坦承於上開時地有參加自訴人甲○○之互助會，
    並分別於第二、三會以二千元及二千三百元標得互助會，共得會款五十萬二千元
    ，於標走互助會後只繳交二、三個月之會款後即搬離之事實，惟均堅決否認有何
    犯行，一致辯稱：因為我們做木耳生意失敗，且買房屋後有增建，後來並倒塌，
    繳不起貸款，一時之間沒有錢繳會款才搬離，而後房屋亦被拍賣。而我們出來工
    作之後有自九十年四月間按月還自訴人甲○○三千元，且亦有交付其茶葉以抵償
    欠款，並無不法所有之意圖，且有誠意按月還款等語，並提出自訴人甲○○之簽
    收單影本一張、臺灣南投地方法院民事執行處之通知一件附卷供參。經查，自訴
    人等雖稱被告等每月所給付之三千元，僅共給付約十次，與被告等所稱共十四次
    不同，另茶葉總共僅抵償六萬四千三百元（每斤以八百元計算），與被告等所稱
    茶葉共應抵償十餘萬元（每斤以一千五百元計算，共一百零五斤）亦不同，惟對
    於被告等之前確有每月償還三千元及有給付茶葉抵債之事實則並不否認，則堪信
    被告等雖於標取會款後僅繳付二、三期死會會款，惟渠等嗣後亦確有陸續償還自
    訴人等之欠款無訛。另被告等交付予自訴人甲○○之本票確未記載發票日，有該
    本票影本可參，而發票日為本票應記載事項，若未記載則為無效之票據，則自訴
    人乙○○提出該本票並以票據關係而向發票人丙○○請求票款，丙○○則以該票
    據未記載發票日為由以為抗辯，自屬於法有據，而該民事訴訟亦經乙○○自行撤
    回在案，此業經本院調閱本院九十一年中簡字第三五九八號民事卷查明屬實，故
    被告丙○○並未否認有積欠自訴人等會款之事實，僅係對其等請求之金額有所爭
    執，並參諸被告二人亦當庭與自訴人等達成民事和解，則尚難認被告二人有何不
    法所有之意圖，從而，揆諸首開說明，自難僅因被告等未清償本件會款，即遽以
    刑法第三百三十九條之詐欺罪相繩，本件被告等事後因財務困窘未能依約還款，
    僅係民事糾紛，與詐欺罪構成要件不合，不能令負該罪責。此外，復查無其他積
    極證據足認被告二人有何詐欺犯行，是不能證明被告二人犯罪，自應諭知被告二
    人無罪之判決。
貳、反訴部分：
一、反訴意旨略以：反訴被告乙○○明知反訴人丙○○加入互助會，乃因自訴人甲○○之勸募而加入，且有積極繳交會款，尚欠四十八萬元，後因經商失敗瀕臨破產
    致不能履行，應不構成詐欺罪，且事後亦有簽發上開本票一紙，並由反訴人給付
    茶葉予自訴人甲○○，亦即由丁○○之胞兄李鴻榮給付三十斤二次、給付十五斤
    一次，而反訴被告乙○○亦帶人前來搬走三十餘斤，已抵償十餘萬元，且反訴人
    丙○○自九十年四月起至九十一年六月止，亦共給付自訴人甲○○四萬二千元（
    十四次），而反訴被告乙○○竟仍持該本票請求四十四萬元之支付命令，反訴人
    丙○○自當聲明異議。而乙○○並非直接被害人，不得參與自訴，惟竟利用自訴
    程序恐嚇，意圖使人入罪，應構成誣告罪嫌等語。
二、按刑事訴訟法第三百十一條（即現行法第三百十九條）所稱之被害人，只須自訴
    人所訴被告犯罪事實，在實體法上足認其為被害之人為已足，至該自訴人實際曾
    否被害及被告有無加害行為，並非自訴成立之要件，最高法院四十六年台上字第
    一三０五號著有判例可資參照。本件反訴被告乙○○以本票之執票人身份提起上
    開自訴，依其所自訴之犯罪事實，其在實體法上既足認其為被害之人，則其提起
    上開自訴，即難謂非合法，合先敘明。
三、其次，誣告罪之成立，以意圖使他人受刑事或懲戒處分，虛構事實而向該管公務
    員申告為其要件，故其所訴事實，雖不能證明係屬實在，而在積極方面尚無證據
    證明其確係故意虛構者，仍不能遽以誣告罪論處，最高法院四十六年台上字第九
    二七號亦著有判例可資參照。訊據反訴被告乙○○堅決否認有何誣告犯行，辯稱
    ：因伊姊姊甲○○為付會款而有向伊借錢，後來才將被告等所簽發之上開本票轉
    讓給伊，伊是以執票人之身份聲請支付命令、提起民事訴訟及上開自訴，並無何
    誣告犯行等語。經查，反訴被告乙○○請求反訴人丙○○給付四十四萬元之本票
    金額是先聲請支付命令，後因反訴人丙○○聲明異議，故由乙○○提起民事訴訟
    ，此業經調閱本院九十一年中簡字第三五九八號卷查明屬實，而該民事訴訟並無
    法使反訴人丙○○受有何「刑事」或「懲戒處分」，故反訴被告乙○○並無成立
    誣告罪之可能，另乙○○所提起之上開自訴，係以執票人之身份而提起，雖經查
    明反訴人丙○○並無何詐欺犯行，惟亦無證據足認反訴被告乙○○有何故意虛構
    不實之事實而誣告反訴人丙○○，且上開本票亦確未記載發票日，有上開本票影
    本可稽，而反訴人丙○○迄今亦尚未全數返還欠款，亦為其所自承，故反訴被告
    乙○○提起上開自訴並非全然無因，自不能遽以誣告罪論處。此外，復查無其他
    積極證據足認反訴被告乙○○有何誣告犯行，是不能證明本件反訴部分之犯罪，
    自應諭知反訴被告乙○○無罪之判決。
據上論斷，應依刑事訴訟法第三百四十三條、第三百三十九條、第三百零一條第一項
，判決如主文。
中      華      民      國    九十二    年      二      月    二十四    日
                              臺灣臺中地方法院刑事第一庭
                                  法  官  郭  瑞  祥
右正本證明與原本無異。
如不服本判決，應於判決送達後十日內向本院提出上訴狀，上訴於臺灣高等法院臺中
分院( 須附繕本 )。
                                          書記官
中    華    民    國      九十二      年       二      月     二十五    日


司法院資訊處製作；財團法人民間司法改革基金會備份。
